最高法院刑事判決　　　　　　　　　　　　　　　九十一年度台上字第三四０六號
　　上　訴　人　乙○○
　　　　　　　　甲○○
右上訴人等因殺人未遂案件，不服台灣高等法院台南分院中華民國八十九年四月十九
日第二審判決（八十九年度上訴字第二九０號，起訴案號：台灣嘉義地方法院檢察署
八十八年度偵字第三九三七號），提起上訴，本院判決如左：
    主  文
原判決撤銷，發回台灣高等法院台南分院。
    理  由
本件原判決認定上訴人乙○○、甲○○二人於民國八十八年五月二十三日十九時三十
分許，共騎一部機車至嘉義縣水上鄉柳新村凌雲二村二六八號前，遇徐雨華而發生口
角。後乙○○、甲○○二人騎車離開。約二十分鐘後，乙○○與甲○○為圖報復，竟
基於共同殺人之犯意聯絡，二人即騎乘車牌號碼ＯＱＲ｜二五三號機車，並用報紙將
機車之車牌加以遮蔽並用膠帶黏貼後，騎回凌雲二村，並將機車車頭朝出凌雲二村唯
一出路之方向停放，且不將機車熄火。下車後，甲○○雙手各持一把西瓜刀，乙○○
在其後手持甲○○替其準備之一把開山刀，徒步前往凌雲二村二六八號前，朝當時正
與塗有財、薛春美、徐國華坐在門口聊天之徐雨華砍殺，徐雨華見狀即隨手拿起木棍
防衛，徐雨華之兄徐國華見狀亦持鐵棍前去阻止。乙○○、甲○○二人仍持前開西瓜
刀、開山刀砍向徐雨華之頭面部、頸肩部、四肢部等人體之重要部位砍殺，致徐雨華
受有右臉頰下方不規則深部撕裂、皮開肉綻、大量出血，右肩部表淺撕裂傷，左手二
、三、四、五指線狀同向裂傷，其中第二、三指伸指肌、指骨斷裂，近似截肢，左手
前臂、左手第三、四指撕裂傷，左膝部擦傷之傷害。徐雨華經送醫急救後，始倖免於
難等情。因而撤銷第一審判決，改判論處上訴人等共同殺人未遂罪刑，固非無見。
惟查：(一)按法院採為判決基礎之證據，依法應於辯論終結前踐行調查程序，並予被告
以辯解之機會，否則未經踐行調查程序，遽採為論罪之證據，自屬違法。原判決採取
丁美麗於警偵訊及第一審調查時之筆錄為論處上訴人等之犯罪證據。但依據原審審判
筆錄之記載，前揭筆錄並未於審判期日踐行調查程序，並予被告以辯解之機會，遽採
為論罪之依據，自屬於法有違。(二)按有罪判決書應於理由內記載對於被告有利之證據
不予採取之理由，刑事訴訟法第三百十條第二款定有明文。被害人徐雨華於原審供稱
：「（乙○○有無拿刀？）當時我只扺擋並沒有發覺」；塗有財於原審供稱：「（開
山刀是誰拿的？）當天看到高的拿二支刀，矮的我不知道」薛春美供稱：「（開山刀
是誰拿的？）矮的我不知道他有無拿刀」；徐國華供稱：「（你看到誰拿？）是甲○
○拿刀砍我弟弟，我拾起鐵管反擊，乙○○有無拿開山刀，我並不知道。」（見原審
卷第三十一、三十二頁背面）此對於乙○○有利之證據，原判決未予採取，並未敘明
其證據取捨之理由，自有判決不備理由之違法。(三)原判決採取丁美麗於警訊及第一審
調查時之證詞為論處上訴人等之犯罪證據。但丁美麗於警訊時供稱：「因我看見一男
子倒在我住處前我才報警，我不知有人打架」、「我不知該男子因何會倒在我住處前
，我未注意該男子有否受傷。」、「（八十八年五月二十三日十九時，妳人在何處？
做何事？）我在住處整理家務」（見警卷第十、十一頁）。但嗣後於第一審調查時證
稱：「當時我在門口看到被告二人拿二把西瓜刀及開山刀過來」所供如果均可採取，
丁美麗於案發之初於警訊所供並未目睹事情之經過，但於第一審調查時，卻反而能敘
述上訴人二人拿二把西瓜刀及開山刀之情形，似與常情有違。原判決未予究明丁美麗
於審判中之供述究竟為自己目睹或聽聞而來，遽採取丁美麗於警訊及第一審調查時之
供述為論處上訴人之犯罪依據，亦有未洽。上訴意旨均執以指摘原判決不當，非無理
由，應認有發回更審之原因。
據上論結，應依刑事訴訟法第三百九十七條、第四百零一條，判決如主文。
中      華      民      國    九十一    年      六      月     二十     日
                              最高法院刑事第六庭
                                  審判長法官  吳  雄  銘
                                        法官  池  啟  明
                                        法官  石  木  欽
                                        法官  郭  毓  洲
                                        法官  陳  正  庸
      右正本證明與原本無異
                                              書  記  官
中      華      民      國    九十一    年      六      月    二十四    日
